【裁判字號】    89,上易,237
【裁判日期】    890531
【裁判案由】    詐欺
【裁判全文】
臺灣高等法院高雄分院刑事判決          八十九年度上易字第二三七號
    上訴人  台灣高雄地方法院檢察署檢察官
    被      告  乙○○
    選任辯護人  吳賢明  律師
                吳建勛
                李偉如
右上訴人因被告詐欺案件，不服臺灣高雄地方法院八十八年度易字第二八七一號中華
民國八十八年十二月三十日第一審判決（起訴案號：臺灣高雄地方法院檢察署八十七
年度偵字第二七０四六號、八十七年度偵續一字第五一號、八十七年度偵字第二七六
三七號、八十八年度偵字第九七０七號），提起上訴，本院判決如左：
      主      文
上訴駁回。
      理      由
一、本案經本院審理結果，認第一審判決以不能證明被告曾意億誠有詐欺之犯行，而
    諭知無罪之判決，核無不當，並引用第一審判決書記載之証據及理由（如附件）
    。
二、告訴人丙○○等人質疑被告係以銷售預售屋詐取價款云云。惟查，綜觀告訴人丙
    ○○、劉容秀、劉思秀、劉千菱、劉曜銘等人指述情節，係對於其等向被告之公
    司購買預售屋，是否違約及被告之公司解除契約合法與否之問題，此屬民事糾紛
    ，尚難遽論被告詐欺罪名。
三、查告訴人久代企業股份有限公司（法定代理人王昭德）、杉昱工程行（負責人李
    清復）、甲○○○行（負責人林茂喜）、猶王企業有限公司（法定代理人陳世勳
    ）固陳明被告已給付半數之工程款，但質疑被告係以給付前期之工程款，詐騙告
    訴人等繼續施工，於完工後，不給付後期之工程款云云。然查，告訴人於原審陳
    述其等或經由其公司外務員以被告之富展建設股份有限公司或富億營造工程股份
    有限公司之信用良好始與之交易（原審建材行負責人林茂喜筆錄），或出於公司
    朋友之介紹（見原審八十八年十二月二十七日巫本川筆錄），或出於其等工地主
    任之聯絡（見同日盧明福筆錄），方與被告接洽，供給建材等，則被告自無施用
    詐術可言，告訴人亦非陷於錯誤始交付財物予被告，與刑法第三百三十九條之詐
    欺罪構成要件不合。又公司之財務狀況常隨時間而發生變化，原審已查明被告於
    發包系爭工程給告訴人等時，尚非無資力，並已給付大約半數工程款，則嗣後因
    公司營運而陷於無支付能力，尚難執此即謂被告有詐欺之犯行。
四、又告訴人杉昱工程行（負責人李清復）質疑被告在八十七年十月間催告訴人在高
    雄市○○○路工程趕工，而自八十七年十月二十一日至同年月二十六日，被告已
    拋棄該工程之承作，但仍要告訴人趕工，並提出被告公司及被告本人所書立之拋
    棄書為憑，因認被告有詐欺圖利他人之犯行云云。經查告訴人提出八十七年十月
    二十日富億營造工程有限公司（負責人乙○○）所書之拋棄書，其上雖記載：「
    本公司承建起造人曾文瑞，全部土地坐落高雄市○○區○○段二小段一四六七、
    一四六八地號，基地上新建地上五層工程，建築執照號碼（八七）高市工建築字
    第００八六五號，本公司已承建五０％，其餘五０％本公司拋棄一切承攬權，並
    由起造人另尋廠商繼續承建．．．」，但被告否認本件系爭工程即屏東鎮金店工
    程與拋棄書上所載之高雄市新興區之工程有關。且亦否認其有要告訴人趕工繼續
    施作，而證人陳椿榮、吳添源亦僅能證明老闆李清復要其趕工，並不能證明係出
    於被告之要求；何況；上開拋棄書雖於八十七年十月二十日書立，但八十七年十
    月二十一日至同年月二十六日告訴人趕工範圍，並不能證明係在被告承作上開全
    部工程百分之五十範圍之外。告訴人亦難執上開拋棄書認被告有詐欺圖利他人之
    犯行。
四、檢察官上訴意旨循告訴人等聲請上訴之理由，仍認被告犯罪，而指摘原判決不當
    ，為無理由，應予駁回。
據上論斷，應依刑事訴訟法第三百六十八條，第三百七十三條，判決如主文。
本案經檢察官郭振昌到庭執行職務。
中    華    民    國     八十九     年       五       月     三十一    日
                              臺灣高等法院高雄分院刑事第二庭
                                  審判長法官  曾永宗
                                        法官  曾玉英
                                        法官  邱永貴
右正本證明與原本無異。
不得上訴。
                                      書記官  鄭靜芳
中    華    民    國     八十九     年       六       月      二        日
                                                                        Ｇ
臺灣高雄地方法院刑事判決                        八十八年度易字第二八七一號
    公  訴  人  臺灣高雄地方法院檢察署檢察官
    被      告  乙○○  男三十七歲（民國○○○年○月○○日生）
                        住高雄市左營區○○○路九一號十一樓之二
                        居高雄市左營區○○○路一二九巷六號
                        身分證統一編號：Ｅ一二五五二一三五號
    選任辯護人  吳賢明律師
                王進勝律師
                游雪莉律師
右列被告因詐欺案件，經檢察官提起公訴（八十七年度偵字第二七０四六號、八十七
年度偵續一字第五一號、八十七年度偵字第二七六三七號、八十八年度偵字第九七０
七號），本院判決如左：
    主  文
乙○○無罪。
    理  由
一、公訴意旨略以：如起訴書所載。
二、按犯罪事實應依證據認定之，無證據不得推定其犯罪事實，刑事訴訟法第一百五
    十四條定有明文。次按刑法第三百三十九條第一項詐欺罪之成立，以意圖為自己
    或第三人不法所有，以詐術使人將本人或第三人之物交付為要件。所謂以詐術使
    人交付，必須被詐欺人因其詐術而陷於錯誤，若其所用方法，不能認為詐術，亦
    不致使人陷於錯誤，即不構成該罪，最高法院四十六年台上字第二六０號判例可
    資參照。至於債務人於債之關係成立後，如有未依債之本旨履行民事債務之情形
    ，在一般社會經驗上可能之原因甚多，縱令是出於惡意不為履行，茍無足以證明
    其在債之關係發生時，自始即具有不法所有意圖之積極證據，亦僅能令負民事之
    遲延給付責任，依刑事訴訟法第一百五十四條之規定，尚不得據此債信違反之客
    觀事態，而推定債務人原有詐欺取財之犯意。
三、公訴人認被告乙○○涉有詐欺之犯行，無非以右揭犯罪事實，業據告訴人劉佑輔
    及皇聚公司等指訴綦詳，復經證人藍勝男及蔡寶玉證稱告訴人確有通知無訛，復
    有退票之支票及發票、估價單、合約書等附卷可稽，再參以告訴人既已被告知因
    劉容秀等人在國外等情，且於同年八月即前往辦理，而被告仍予以拒絕並轉售他
    人，顯自始即有利用機會詐欺之意圖，又被告承建之工程既已完工，自應支付貨
    款，而竟使所有之支票退票，顯自始即無支付能力而仍訂購貨物，事後又未主動
    與告訴人等聯繫，協商如何解決債務，其有詐欺取財之犯行，客觀上已甚灼然等
    情，為其論據。訊據被告乙○○固坦承有於右揭時銷售預售屋五戶予劉容秀、劉
    思秀、劉千菱、劉耀銘等，且已將該等預售屋出賣予他人，及發包右揭地之鎮金
    店工程予皇聚公司等，工程款尚未付清等事實，惟堅決否認有何詐欺之犯行，辯
    稱：因劉佑輔未履行契約，伊始依約解除契約；因營造業不景氣未能清償工程款
    等語。
四、經查：
（一）告訴人劉佑輔、劉容秀、劉思秀、劉千菱、劉耀銘部分：
 （１）告訴人劉佑輔於民國八十四年三月間，以其子女劉容秀、劉思秀、劉千菱、
       劉曜銘等人之名義，向被告乙○○為負責人之富展建設股份有限公司，購買
       該公司所承建坐落高雄市○○區○○段第四二七號地號上之「東門新廈」大
       樓五戶預售屋，告訴人劉佑輔並已就每戶分別繳交計五期新台幣（下同）二
       十一萬元之分期款，合計一百零五萬元，惟截至八十五年六月二十五日止，
       告訴人劉佑輔每戶尚有十四期之分期款，共計六十八萬元尚未繳付等事實，
       為被告及告訴人劉佑輔所不爭執，是該部分事實應堪認定。
 （２）又依卷附雙方所簽訂之土地預定買賣合約書第四條第二項規定：付款方式：
       甲方（買方即告訴人）應於接到繳款通知後，七日內以現金至乙方（賣方即
       被告之合建合夥人葉峰榮）指定之金融機構繳納或至乙方所指定地點繳納；
       第七條第二款規定：雙方約定本土地於民國八十五年六月三十日前將土地移
       轉過戶給甲方；第八條第一項規定：繳款方式甲方應依本合約第四條所定各
       條款履行之，如甲方逾期七日繳者，乙方得按當期台灣銀行一般購屋放款牌
       告利率計息為滯納金，甲方且應於補繳該期款時一併付予乙方。
       如欲繳款日達十五日以上時，經乙方再催告七日後，甲方仍未於期限內繳付
       者，乙方得逕行解除本合約。並沒收甲方所繳價款作為違約金及損害賠償金
       。本件被告於八十五年六月二十四日曾發存證信函予告訴人等，向其等催繳
       所積欠之分期款，而由告訴人劉佑輔所簽收，告訴人劉佑輔並未於函到七日
       內繳付上開積欠款項，反由其子女等於同年七月三日以存證信函回覆須待七
       月中旬返台親自辦理印鑑證明，辦理相關文件始一併繳款。被告乃於同年八
       月十七日再委請陳富勇律師以存證信函通知告訴人等儘速繳款並備妥相關證
       件俾使辦理產權移轉及銀行貸款等手續，告訴人劉佑輔拒收該等存證信函。
       告訴人劉佑輔因而又於同年月二十三日告以其子女劉容秀須於八十五年十二
       月始返台。被告因而於八十五年九月二日以存證信函通知告訴人等解除契約
       等情，有該等存證信函附卷可稽，而告訴人劉佑輔又於八十七年間向本院提
       起民事訴訟請求被告返還價款，惟經本院以告訴人劉佑輔與被告間之上開買
       賣契約，因告訴人劉佑輔等違約，業已合法解除為由判決告訴人劉佑輔等敗
       訴，此有本院八十七年度訴字第一八六三號民事判決書一份在卷可憑，是以
       該等往返之存證信函、雙方簽訂之買賣合約書、民事判決書內容綜觀之，本
       件係肇因於告訴人劉佑輔等已有拖欠數期之分期款款項在先，復未能依被告
       發函通知於期限內繳交積欠之分期款，顯有違約之情事，經被告一再索討無
       著及催辦所有權移轉登記未果，始決定解除契約，告訴人劉佑輔等反稱被告
       違約，故有詐欺之嫌，洵屬無據。
 （３）證人即被告公司銷售小姐蔡寶玉於偵查中已證稱：告訴人劉佑輔曾打電話至
       公司，要求延期付款，電話由蔡金蓮接聽，因延期繳款，非我們所決定，須
       呈報公司上級主管決之，但據伊所知，公司未同意告訴人劉佑輔延請繳款之
       申請等語，證人藍勝男即被告公司業務主管證稱：伊有接聽告訴人劉佑輔請
       求延期繳款之電話，伊在電話中，向告訴人劉佑輔表示公司之規定，不能同
       意，當時告訴人劉佑輔等已積欠很多期款項，告訴人劉佑輔共買五戶，每戶
       各欠十四期，每期應繳五千元至二萬元不等，告訴人劉佑輔說兒女在國外，
       對保不方便，但建議告訴人劉佑輔先繳國內子女之款項，並辦對保手續，對
       在國外之子女部分，則建議變更訂戶名字，以辦對保手續，但告訴人劉佑輔
       不同意且不繳款，故不能辦理對保及過戶手續等語，是告訴人劉佑輔指稱：
       被告公司有同意伊延期清償；因其子女人在國外不克返國辦理產權登記，被
       告公司未告知得先辦理國內子女部分之過戶事宜，再變更名義等語，應非屬
       實。
  綜上各點，此部分係因告訴人劉佑輔等未依約繳付分期款，經被告公司合法催告仍
  未履約，以致遭被告公司解除契約，難認被告有施用詐術使告訴人劉佑輔等陷於錯
  誤而購買系爭房地等，是被告此部分之行為，核與刑法上詐欺取財罪之犯罪構成要
  件不合，自難課以該罪。
（二）告訴人皇聚有限公司（以下簡稱皇聚公司）、莊頭北工業股份有限公司（以下
      簡稱莊頭北公司）、久代企業股份有限公司（以下簡稱久代公司）、杉昱工程
      行（以下簡稱杉昱行）、猷正企業有限公司（以下簡稱猷正公司）、德陸實業
      有限公司（以下簡稱德陸公司）、隆昌窯業股份有限公司（以下簡稱隆昌公司
      ）、甲○○○商行（以下簡稱展成行）、四方木業股份有限公司（以下簡稱四
      方公司）、升輝工程有限公司（以下簡稱升輝公司）、長隱鋁業有限公司（以
      下簡稱長隱公司）、春雄機械鑿井工程行（以下簡稱春雄行）、嚴興有限公司
      （以下簡稱嚴興公司）、煜將鍛造股份有限公司（以下簡稱煜將公司）、宏升
      預拌混凝土股份有限公司（以下簡稱宏升公司）、宏裕混凝土工業股份有限公
      司（以下簡稱宏裕公司）部分：
 （１）告訴人展成行之代理人林茂喜於本院調查程序中到庭供稱：伊因公司之外務
       員告以富展建設及富億營造工程股份有限公司之信用很好始與之交易等語，
       是以告訴人展成行承攬被告公司之建材工程，係因被告公司之信譽良好，非
       被告施用詐術陷於錯誤所致甚明。又本件系爭鎮金店工程，被告已給付告訴
       人久代公司、杉昱行、展成行、升輝公司、隆昌公司、德陸公司等約一半之
       工程款之事實，為告訴人久代公司之代理人王昭德、杉昱行之代理人李洪玉
       、展成行之代理人林輝龍、升輝公司之代理人盧明福、隆昌公司之代理人陳
       福臺、德陸公司之代理人張益壽等人自承在卷，另依猷正公司於偵查中所呈
       之補呈告訴狀（見八十七年度偵字第二七六三七偵查卷頁七九），被告亦已
       給付猷正公司半數以上之工程款，是倘被告於交易之初即有詐欺犯意，被告
       大可對工程款不付分文而一走了之，逃匿無蹤，實無必要仍給付半額之工程
       款之理。再者，被告雖未曾給付告訴人宏升公司、皇聚公司之工程款，惟被
       告既已給付承攬系爭工程之大部分告訴人公司等，亦殊無僅對告訴人宏升公
       司、皇聚公司部分詐騙工程款之必要。
 （２）次查，本院分向華南商業銀行三民分行、同行新興分行、聯邦商業銀行九如
       分行函查富億公司八十七年間之支票往來情形，被告自八十七年一月一日起
       至同年十月初止，帳戶內多存有大小筆不等之現金存款，其中有多筆百萬以
       上之存款，且被告因存款不足經高雄市票據交換所列為拒絕往來戶之時間為
       八十七年十一月二十日，有該三銀行八十八年七月二十日華興存字第一二五
       號、八十八年七月二十八日（88）華高三存字第五六號、八十八年七月二十
       九日（88）聯銀九如字第六九號函附支票存款戶往來明細表在卷可參，而本
       件告訴人皇聚公司等向被告公司承攬屏東市鎮金店店鋪住宅工程之時間多為
       八十七年上半年，是被告公司將系爭工程發包予告訴人皇聚公司等之時，尚
       非無資力清償貨款。
 （３）又依一般社會經驗，當事人間之交易往來，多有簽發票據等商業習慣，一則
       作為付款之方式，一則作為擔保之用，告訴人皇聚公司等既願收受被告所簽
       發之票據，必已事先審慎評估後始收執之，自應承擔具有信用風險之遠期票
       據交易，對事後票據不獲支付之結果，尤屬可得預見之不利益，要無債務人
       施用詐術而陷於錯誤可言，執此，告訴人皇聚公司等不得僅以其所持有被告
       所簽發之遠期支票不獲兌現，此債務不履行之客觀結果，遽以推測被告於發
       包工程之初，即存有詐欺取財之主觀犯意。況被告始終承認本件債務之存在
       ，一再表示願償還前揭尚欠貨款，並與告訴人皇聚公司等協調債務處理問題
       ，此有協調會錄紀錄一份在卷可憑，尚難認為被告於交易之初已有預謀屆期
       惡意不履行之不法意圖。末者，至於告訴人四方公司、長隱公司、春雄公司
       、嚴興公司、煜將公司、宏裕公司等，經本院多次傳喚均未到庭，是本院無
       從就此審究被告是否有詐欺之犯行，附此敘明。
  綜上各點，本件被告未能清償貨款之行為，自不得認係施用詐術之行為，告訴人皇
  聚公司等亦非陷於錯誤而承攬被告公司之工程，且被告並無不法所有之意圖，揆諸
  前揭說明，被告此部分之行為，顯與刑法上詐欺取財罪之犯罪構成要件不符，殊難
  僅憑告訴人皇聚公司等所為之片面指述，而遽令被告負刑法詐欺取財之罪責。
五、此外，本院復查無其他積極證據足資佐證認被告有公訴人所指訴之犯行，既不能
    證明被告犯罪，自應諭知無罪之判決。
據上論斷，應依刑事訴訟法第三百零一條第一項規定，判決如主文。
本案經檢察官呂建昌到庭執行職務。
中    華    民    國    八十八    年      十二      月      三十        日
                                  臺灣高雄地方法院刑事第七庭
                                      法  官  何  悅  芳
右正本證明與原本無異。
如不服本判決，應於判決送達後十日內，向本院提出上訴狀。
                                      書記官  廖  文  瑞
中    華    民    國    八十八    年      十二    月        三十      日


司法院資訊處製作；財團法人民間司法改革基金會備份。
